臺灣高雄地方法院民事判決　　　　　　　95年度訴字第3782號
原　　　告　台灣中小企業銀行股份有限公司
法定代理人　庚○○
訴訟代理人　乙○○
　　　　　　丙○○
被　　　告　己○○
　　　　　　甲○○
共　　　同
訴訟代理人　王仁聰律師
上列當事人間撤銷贈與等事件，本院民國96年6 月22日言詞辯論
終結，判決如下：
    主  文
被告間於民國九十五年八月十二日就坐落高雄市○○區○○段第
一三六六號、一三六六之一號土地及其上建號第一三四０號即門
牌號碼：高雄市○○街十二巷三十三號建物所為之贈與行為及民
國九十五年八月二十六日所為之所有權移轉行為，應予撤銷。
被告甲○○應將前項不動產由高雄市政府地政處新興地政事務所
以民國九十四年新地苓字第五九三二號收件，於民國九十五年八
月二十六日以贈與為原因，所為之所有權移轉登記予以塗銷。
訴訟費用由被告負擔。
    事實及理由
一、原告主張：被告己○○於民國94年7 月間，擔任訴外人松鋐
    國際有限公司（下稱松鋐公司）向原告分別借款新台幣（下
    同）200 萬元、340 萬元、100 萬元之連帶保證人，目前尚
    積欠如附表所示之本金、利息、違約金，原告於95年10月16
    日申請土地、建物謄本，發現被告己○○竟於94年8 月12日
    ，將其所有坐落高雄市○○區○○段第1366號、1366-1號土
    地，及其上建號第1340號即門牌號碼：高雄市○○街12巷33
    號建物（下稱系爭房地），贈與其配偶即被告甲○○，並於
    95年8 月26日辦畢所有權移轉登記，上開贈與及所有權移轉
    行為損害其債權，請求予以撤銷，被告甲○○且應塗銷系爭
    房地之上開所有權移轉登記；並聲明：(一)被告己○○與甲○
    ○就系爭房地於94年8 月12日所為之贈與行為及於94年8 月
    26日所為之移轉所有權登記行為應予撤銷；(二)被告甲○○應
    將系爭房地以贈與為登記原因，在新興地政事務所所為之所
    有權移轉登記予以塗銷。
二、被告抗辯：訴外人松鋐公司向原告分別借款時間雖自94年7
    月開始，然未依約付款時間起自95年2 月22日及同年3 月15
    日，被告己○○擔任松鋐公司保證人，應代負履行責任之時
    間亦自該時始發生，系爭房地移轉之時，被告己○○對原告
    尚未負有任何債務；又系爭房地為被告甲○○於82年3 月間
    所購買，於90年間，因算命時被告知：該年3 至9 月時運較
    差，未免遭致厄運，最好幾年內名下無不動產等語，被告甲
    ○○遂於90年2 月28日，將系爭房地移轉借名登記於配偶即
    被告己○○名下，95年8 月26日被告己○○僅係將系爭房地
    移轉返還予被告甲○○，非有何贈與行為；並聲明：原告之
    訴駁回。
三、原告主張於95年10月16日申請土地、建物謄本時，始知悉被
    告間對系爭房地所為之贈與、所有權移轉行為，上開事實為
    被告所不爭執，且核原告所主張申請謄本之時間，在松鋐公
    司欠繳後數月，亦符常情，上開主張自堪信為真實，而上開
    知悉時間距提起本件訴訟未及1 年，撤銷權自未因除斥期間
    之經過而消滅，合先敘明。
四、按債務人所為之無償行為，有害及債權者，債權人得聲請法
    院撤銷之；債務人所為之有償行為，於行為時明知有損害於
    債權人之權利者，以受益人於受益時亦知其情事者為限，債
    權人得聲請法院撤銷之；債權人依第1 項、第2 項之規定聲
    請法院撤銷時，得並聲請命受益人或轉得人回復原狀，但轉
    得人於轉得時不知有撤銷原因者，不在此限，民法第244 條
    第1 項、第2 項、第4 項定有明文。是依上開規定，債權人
    訴請撤銷詐害行為之要件為：須其債權於債務人為詐害行
    為時，業已存在；須證明債務人之詐害行為害及其債權；
    如為有償之法律行為，債務人於行為時，明知其行為有害
    於債權人，受益人於受益時，亦明知其情事，此亦有最高法
    院62年台上字第2609號判例、48年台上字第338 號判例、51
    年台上字第302 號判例、42年台上字第323 號判例可資參照
    。而本件原告主張被告己○○因擔任松鋐公司連帶保證人，
    對其負有如附表所示之本金、利息、違約金債務，被告己○
    ○以贈與為原因，將系爭房地所有權移轉登記予被告甲○○
    ，上開贈與及移轉行為有害其債權之事實，已提出民事判決
    1 份、土地登記謄本2 份、建物登記謄本1 份、財政部高雄
    市國稅局財產歸屬資料清單1 份為證（詳卷第6 頁起、第49
    頁），且為被告所不爭執，並經本院調閱上開所有權移轉之
    登記資料核對屬實，有高雄市政府地政處新興地政事務所95
    年12月8 日高市地新三字第0950009747號函及所附登記資料
    附卷可稽（詳卷第58頁起），自堪信為真實。而被告仍執上
    開情詞置辯，則本件主要爭執即在於：(一)系爭房地贈與、移
    轉時被告己○○已否對原告負有債務？(二)被告間於94年8 月
    26日就系爭房地所為之所有權移轉行為是否無償行為？謹分
    述本院判斷如下：
    (一)關於系爭房地贈與、移轉時被告己○○已否對原告負有債
      務：
      按稱保證者，謂當事人約定一方於他方之債務人不履行債
      務時，由其代負履行責任之契約，民法第739 條定有明文
      ；而契約之債務，除附有條件或期限者外，於該契約成立
      時即已發生，故未附有條件或期限之保證契約成立時，保
      證人於保證範圍內，即負代債務人履行債務之責任，此有
      最高法院91年度台上字第1513號判決意旨可資參照。而本
      件被告己○○係於94年7 月15日、22日，與原告簽訂契約
      ，擔任松鋐公司借款連帶保證人之事實，為被告所不爭執
      ，且有民事判決1 份在卷可參，則依上所示，於94年8 月
      12日、26日，系爭房地贈與、辦理所有權移轉時，被告己
      ○○對原告即已負有債務，是所辯贈與、所有權移轉登記
      時，被告己○○對原告尚未負有債務，即與事實不符，自
      無可採。
    (二)關於被告間於94年8 月26日就系爭房地所為之所有權移轉
      行為是否無償行為：
      1.按當事人主張有利於己之事實，就其事實有舉證之責任
        ，民事訴訟法第277 條定有明文，又事實有常態與變態
        之分，其主張常態事實者無庸負舉證責任，反之，主張
        變態事實者，則須就其所主張之事實負舉證責任，此有
        最高法院86年度台上字第891 號判決意旨可資參照。又
        所謂之借名契約，指當事人雙方約定，借名者對標的財
        產享有占有、使用、收益及處分之全部或部分權能，出
        名者則出具自己名義，以作為約定標的財產名義上表彰
        之所有人，即借名契約僅係借名者借用出名者之名義，
        但無將該標的財產贈與予出名者之意思，因此借名契約
        之目的，並無使借名者終局取得標的財產之權利，與贈
        與契約即有不同。而當事人辦理不動產移轉登記時，一
        般並無隱匿移轉原因之必要，則事後主張申請登記之移
        轉原因與事實不符者即屬變態事實，主張之當事人即有
        舉證加以證實之責任。
      2.被告辯稱上開系爭房地為被告甲○○所購買，因算命結
        果，為免遭厄運，借名登記於己○○名下之情，雖提出
        系爭房地異動索引3 份、算命資料1 份，並聲請傳喚證
        人丁○○為證，惟查：
        (1)依系爭房地之異動索引之記載，雖可證明系爭房地於
          82年3 月18日，由被告甲○○以買賣為原因，經移轉
          登記為所有人，然觀上開時間後之記載，於90年2 月
          8 日，被告甲○○以夫妻贈與為原因，將系爭房地之
          所有權移轉登記予被告己○○，於94年8 月26日，被
          告己○○復以夫妻贈與為原因，將系爭房地所有權移
          轉登記予被告甲○○（詳卷第27頁、第98頁），其中
          並無借名登記、借名登記後回復或相關、相類之記載
          ，是自無法證明系爭房地有被告所辯之借名登記、回
          復登記返還之情形。
        (2)依被告所提出之算命資料，雖有「3 月至9 月時運較
          差」之記載，然上開文字以下所接之記載為「以上日
          子，宜拜拜，添油香（以本身之名）」，並未有名下
          不得登記簿動產之文字，或類似記載，且觀之該算命
          資料，共13行，僅提及缺錢、小孩身體不適、為先生
          事操煩、壓力大等，亦無任何關於可否登記不動產之
          說明（詳卷第102 頁），是該算命資料，亦無法證明
          系爭房地有何借名登記、回復登記返還之情形。
        (3)證人即經常至被告甲○○前於系爭房地所開設服飾店
          購物之顧客丁○○雖證稱略以：認識被告甲○○已7
          、8 年，最近1 次去向甲○○購買衣服約在1 年多前
          ，店已經關了快1 年，甲○○跟她的小孩都住在店裡
          ，系爭房地是甲○○所購買，登記甲○○名下，買了
          8 、9 年等語，然證人自承僅係在聊天過程聽被告王
          妙織提及系爭房地登記在其名下，並不知悉被告2 人
          家庭財務管理情形，不知系爭房地如何購買，亦不知
          系爭房地係由何人出資購買，有筆錄1 份在卷可憑（
          詳卷第112 頁），是依證人所述，亦難證明系爭房地
          有何借名、回復登記返還之情形。
        (4)經本院依職權傳喚證人即94年8 月為被告辦理系爭房
          地移轉登記之代書戊○○，據其所證，當初僅受被告
          己○○委託辦理，要將系爭房地返還被告甲○○，並
          未進一步詢問辦理之原因，有筆錄1 份在卷可按（詳
          卷第131 頁），是亦難證明系爭房地有何借名、回復
          登記返還之情形。至證人戊○○雖另略稱：被告游振
          鑫曾陳稱將系爭房地登記返還予被告甲○○等語，然
          既係單方面聽聞被告敘述，是否與事實相符即難認定
          ，是亦難據為被告有利之認定。
      3.本件系爭房地雖於82年3 月18日以買賣為原因登記於被
        告甲○○名下，然於90年2 月8 日係以夫妻贈與為原因
        移轉登記至被告己○○名下，而又於94年8 月26日以夫
        妻贈與為原因再移轉登記於被告甲○○名下，有不動產
        異動索引3 份附卷可稽（詳卷第27頁起、第98頁起），
        若如被告所稱係借名登記，被告甲○○並未喪失對於系
        爭房地之占有、使用、收益及處分權，則又何須以贈與
        方式回復於甲○○名下，是被告所辯已難令人無疑，而
        被告就其上開借名、回復登記返還之所辯又無法為有利
        之證明，則依上開規定及最高法院判決意旨所示，自應
        認系爭房地於94年8 月26日所為之所有權移轉登記，係
        以贈與為原因所為之移轉，該登記屬無償行為，應堪認
        定。
五、綜上所述，被告己○○於94年7 月15日、22日，與原告簽訂
    契約擔任訴外人松鋐公司之借款連帶保證人時，對原告即負
    有保證債務；且被告間於94年8 月26日，就系爭房地所為之
    所有權移轉行為，係以94年8 月12日訂定之贈與契約為原因
    ，上開贈與及所有權移轉行為均屬無償行為，並已有害原告
    之債權，則原告訴請撤銷被告間之上開贈與及所有權移轉行
    為，及請求被告甲○○應塗銷上開所有權移轉登記，依上開
    規定所示，即無不合，應予准許。至系爭房地雖由被告甲○
    ○設定新台幣300 萬元最高限額抵押權予訴外人有限責任高
    雄第二信用合作社，以擔保被告2 人對該合作社之債務，然
    被告2 人目前對該合作社並無債務，有該合作社函、陳報狀
    各1 份及所附借款資料彙總表2 份附卷可按（詳卷第152 頁
    、第164 頁起），且被告2 人亦自承在該合作社並無借款或
    保證債務（詳卷第158 頁），則原告提起本件訴訟即有實益
    ，而有保護之必要，附此陳明。
六、本件事證已臻明確，原告其他主張、陳述並所提之證據，經
    審酌後，認均與本件之判決結果無影響，爰不一一論述，附
    此陳明。
七、據上論結，原告之訴為有理由，依民事訴訟法第78條、第85
    條第1 項，判決如主文。
中　　華　　民　　國　　96　　年　　6 　　月　　29　　日
                  民事第一庭審判長法  官  陳嘉惠
                                  法  官  廖純卿
                                  法　官　鄭峻明
正本係照原本作成。
如不服本判決，應於送達後20日內，向本院提出上訴狀並表明上
訴理由，如於本判決宣示後送達前提起上訴者，應於判決送達後
10日內補提上訴理由書（須附繕本）。
中　　華　　民　　國　　96　　年　　6 　　月　　29　　日
                                  書記官　鍾淑美
附表：
┌─┬─────┬────┬──────┬────────┐
│編│金額（元）│週年利率│利息 (自下列│違約金 (自下列之│
│號│          │        │之日起至清償│日起至清償日止，│
│  │          │        │日止，按左列│逾期6 個月以內，│
│  │          │        │利率計算)   │按左列利率10% ；│
│  │          │        │            │超過6 個月，按左│
│  │          │        │            │列利率20％計算）│
├─┼─────┼────┼──────┼────────┤
│1 │1,587,382 │6.33％  │95年3 月15日│95年4 月16日    │
├─┼─────┼────┼──────┼────────┤
│2 │3,295,091 │3.195％ │95年2 月22日│95年3 月23日    │
├─┼─────┼────┼──────┼────────┤
│3 │891,129   │3.195％ │95年2 月22日│95年3 月23日    │
└─┴─────┴────┴──────┴────────┘
